臺灣臺北地方法院民事判決　　　　　　　　　　　　　93年度訴字第930號
　　原　　　告　寶華商業銀行股份有限公司
　　　　　　　　（原名為泛亞商業銀行股份有限公司）
　　法定代理人　丙○○
　　訴訟代理人　戊○○
　　被　　　告　興泰開發有限公司
　兼法定代理人　甲○○
　　被　　　告　丁○○
　　　　　　　　乙○○
上列當事人間請求清償借款事件，經本院於民國93年4月30日言
詞辯論終結，判決如左：
    主  文
被告興泰開發有限公司、丁○○及乙○○應連帶給付原告新台幣
壹佰柒拾壹萬陸仟肆佰參拾元，及自民國九十二年七月二十日起
至清償日止，按週年利率百分之十二計算之利息，暨自民國九十
二年八月二十一日起至清償日止，逾期在六個月以內者，按上開
利率百分之十，超逾六個月部分者，按上開利率百分之二十計算
之違約金。
原告其餘之訴駁回。
訴訟費用由被告興泰開發有限公司、丁○○及乙○○連帶負擔。
    事實及理由
一、按當事人得以合意定第一審管轄法院，但以關於由一定法律
    關係而生之訴訟為限，前項合意，應以文書為之，民事訴訟
    法第24條定有明文。依被告簽具與原告之約定書第13條後段
    約定，兩造合意以本院為本契約涉訟時之第一審管轄法院，
    是以原告向本院提起本件清償借款之訴，核與首揭規定，尚
    無不合。被告丁○○及乙○○未於言詞辯論期日到場，核無
    民事訴訟法第三百八十六條所列各款情形，爰依原告之聲請
    ，由其一造辯論而為判決。合先敘明。
二、本件原告起訴主張：其原名為泛亞商業銀行股份有限公司（
    下稱泛亞銀行），嗣改名為寶華商業銀行股份有限公司（下
    稱寶華銀行）。被告興泰開發有限公司（下稱興泰公司）於
    民國91年2月20日邀被告甲○○、丁○○及乙○○為連帶保
    證人，向原告借款新台幣（下同）2,400,000元及600,000元
    。借款期限自91年2月20日起至94年2月20日止，自91年3月
    20 日起本息分36期清償，以一個月為一期。利率按週年利
    率12%計付，若有遲延清償本金時，全部借款視為到期，凡
    逾期清償在6個月以內者，按上開利率10%，超過6個月者，
    超逾部分按上開利率20%計付違約金。詎被告興泰公司自92
    年7月20日起即未依約繳付本息，屢經催討，仍未清償，尚
    積欠原告本金餘額1,716,430元，及自92年7月20日起至清償
    日止，按週年利率12%計算之利息，暨自92年8月21日起至清
    償日止，逾期在6個月以內者，按上開利率10%，超逾6個月
    部分者，按上開利率20%計付違約金等情。爰依借款契約及
    連帶保證契約，求為命被告連帶給付上開未償借款之判決。
    被告興泰公司及甲○○則以：被告甲○○並未擔任系爭借款
    之連帶保證人，系爭借款之借據及約定書上簽名非被告甲○○所為，蓋章亦非其所有，被告甲○○毋庸就系爭借款負連
    帶保證人責任等語，資為抗辯。而聲明求為原告之訴駁回。
    被告丁○○及乙○○未到場陳述，亦未提出書狀以供本院審
    酌。
三、原告主張其原名為泛亞銀行，嗣改名為寶華銀行。被告興泰
    公司於91年2月20日邀被告丁○○及乙○○為連帶保證人，
    向原告借款2,400,000元及600,000元。借款期限自91年2月
    20 日起至94年2月20日止，自91年3月20日起本息分36期清
    償，以一個月為一期。利率按週年利率12%計付，若有遲延
    清償本金時，全部借款視為到期，凡逾期清償在6個月以內
    者，按上開利率10%，超過6個月者，超逾部分按上開利率
    20% 計付違約金。詎被告興泰公司自92年7月20日起即未依
    約繳付本息，屢經催討，仍未清償，尚積欠原告本金餘額
    1,716,430元，及自92年7月20日起至清償日止，按週年利率
    12%計算之利息，暨自92年8月21日起至清償日止，逾期在6
    個月以內者，按上開利率10%，超逾6個月部分者，按上開利
    率20%計付違約金之事實，業據提出興泰公司公司執照、台
    北市政府營利事業登記證、會議紀錄、存單質借放出登錄單
    、科目性質別當日收付累計數查詢單、資料表、放款借據、
    約定書及
    頁至第60頁、第62頁至第64頁），並為被告所不爭，堪信為
    真實。至原告主張被告甲○○應就被告興泰公司之債務負連
    帶保證責任，則為被告興泰公司及甲○○所否認，並以前開
    情詞置辯。經查：
（一）系爭借款之放款借據及約定書上之被告甲○○簽名，經送
      中華民國企業技術鑑定委員會，比對被告甲○○平日所書
      寫筆跡之風格、神態、筆勢、運筆、間距、大小及字體，
      兩者相似度僅有20%，表示上開放款借據及約定書上之被
      告甲○○簽名，極可能非被告甲○○之筆跡（見卷外證物
      之中華民國企業技術鑑定委員會鑑定報告書第36頁），自
      不能認定系爭放款借據及約定書上之「甲○○」簽名為其
      本人所書寫。次按供核對之筆跡是否與文書上之筆跡相符
      ，法院本得依其自由心證判斷之，如認為無命鑑定之必要
      ，無論當事人有無鑑定之聲請，法院均得不命鑑定，自為
      判斷（最高法院28年上字第1905號判例參照），故本院就
      系爭放款借據及約定書上之「甲○○」印文，亦得自為判
      斷是否真正。查經本院以折疊比對法，比對被告甲○○之
      抵押權設定契約書、被告興泰公司變更登記表及被告甲○○宜蘭信用合作社開戶印鑑卡，其上之被告甲○○印文（
      見本院卷第211頁之公司變更登記表、外放證物之台北市
      建成地政事務所91年大同字第3324號卷、本院卷第110頁
      之宜蘭信用合作社開戶印鑑卡），與系爭放款借據及約定
      書上之被告甲○○印文（見本院卷第208頁之約定書及第
      211 頁），兩者顯不相符，自難認定系爭放款借據及約定
      書上所蓋印章為被告甲○○所有。再證人即原告銀行系爭
      借款之對保人員李茂盛到場證稱：系爭借款係由其至被告
      興泰公司位在台北市○○○路之營業所對保，對保之目的
      係為確認本人確有擔任借款人及連帶保證人之意思，因時
      間過久且承辦案件太多，並不能明確記憶在場之被告甲○○當時是否到場，只是印象中好像被告甲○○有在場（見
      本院卷第42頁背面）等語，故系爭借款之對保人員李茂盛
      並不能確認被告甲○○確有到場參與對保。堪認原告不能
      證明被告甲○○有同意擔任系爭借款之連帶保證人，原告
      主張被告甲○○應就系爭借款負連帶保證人責任，為不足
      取。
（二）原告主張被告甲○○留存在台北市建成地政事務所91年大
      同字第3324號抵押權設定申請案卷之抵押權設定契約書上
      之抵押義務人甲○○簽名，為被告甲○○所為，可將之送
      請鑑定比對云云。惟查被告甲○○就台北市建成地政事務
      所91年大同字第3324號申請案之抵押權設定契約書上所載
      之義務人「甲○○」簽名（見外放證物之台北市建成地政
      事務所91年同字第3324號登記卷宗）已否認為其所為；而
      依土地登記規則之規定，並不要求抵押權設定契約書上之
      抵押義務人應親自簽名（土地登記規則第三章規定參照）
      ，原告復不能證明上開91年度大同字第3324號申請案卷中
      之抵押權設定契約書之抵押義務人欄確為被告甲○○親自
      簽名，自不能認定該抵押權設定契約書上之「甲○○」簽
      名為被告甲○○所為而將之認定為被告甲○○平日筆跡送
      請鑑定比對。原告此部分主張，為不足取。再被告甲○○
      在宜蘭信用合作社留存之印鑑，係被告甲○○之印文（見
      本院卷第109頁及第111頁之宜蘭信用合作社93年6月23日
      信宜管字第353號函及後附之印鑑章），並非被告甲○○
      之簽名，自不能將該留存印鑑送鑑定比對系爭放款借據及
      約定書上之甲○○簽名是否真正。原告主張可將被告甲○○在宜蘭信用合作社存款帳戶留存之印鑑送請鑑定云云，
      當無足取。又被告甲○○並無在宜蘭縣宜蘭市戶政事務所
      申請補發
      6月16日宜市戶字第0930001416號函在卷可查（見本院卷
      第115頁），原告主張可將被告甲○○於90年9月10日因申
      請補發
      請鑑定云云，當不足取。
（三）原告再云被告甲○○既將印章及
      縱甲○○並未就系爭借款擔任連帶保證人，仍應依民法第
      169條規定負表見代理人責任云云。惟按所謂表見代理，
      係指代理人雖無代理權而因有可信其有代理權之正當理由
      ，遂由法律課以授權人責任之謂（最高法院55台上字第
      1054號判例及最高法院62年台上字第782號判例參照），
      而所謂代理，係指代理人於代理權限內，以本人名義所為
      之意思表示，直接對本人發生效力（民法第103條第1項規
      定參照），故表見代理應以代理人向第三人表示其為本人
      之代理人並以本人名義為法律行為為要件。然本件原告主
      張其係與被告甲○○簽立連帶保證契約，業據原告陳述在
      卷（見本院卷第267頁），並無代理人向原告表示其為被
      告甲○○之代理人與原告為法律行為，自與民法第169條
      規定之表見代理要件不符，原告此部分主張，仍不足取。
四、綜上所述，被告興泰公司既未依約清償借款，自應負清償借
    款之責，被告丁○○及乙○○既為連帶保證人，自應負連帶
    給付責任。原告依借款契約及連帶保證契約，請求被告興泰
    公司、丁○○及乙○○，連帶給付1,716,430元，及自92 年
    7月20日起至清償日止，按週年利率12%計算之利息，暨自92
    年8月21日起至清償日止，逾期在6個月以內者，按上開利率
    10%，超逾6個月部分者，按上開利率20%計算之違約金，洵
    屬有據，應予准許。至原告其餘之請求，即屬無據，不應准
    許。
五、兩造其餘主張陳述及所提之證據，經本院審酌後，認均不足
    以影響本判決之結果，均毋庸再予論述，附此敘明。
六、據上論結，原告之訴為一部有理由，一部無理由，依民事訴
    訟法第79條、第85條第2項，判決如主文。
中　　華　　民　　國　　94　　年　　3 　　月　　23　　日
                  民事第三庭   法  官   黃書苑
以上正本係照原本作成。
如對本判決上訴，須於判決送達後二十日之不變期間內，向本院
提出上訴狀。
中　　華　　民　　國　　94　　年　　3 　　月　　23　　日
                               書記官   趙郁涵
